【裁判字號】    98,訴,1165
【裁判日期】    981125
【裁判案由】    塗銷抵押權登記
【裁判全文】
臺灣臺中地方法院民事判決              98年度訴字第1165號
原      告  乙○○○
訴訟代理人  甲○○
            石娟娟律師
上列一人
複代理人    潘仲文律師
被      告  庚○○    住臺中縣.
訴訟代理人  許博堯律師
複代理人    丙○○    住臺中縣.
                        2
上列當事人間請求塗銷抵押權登記等事件，本院於民國98年11月
4日言詞辯論終結，判決如下：
    主    文
確認被告就原告所有坐落臺中市○○區○○段六一八地號，所有
權應有部分六分之一土地、其上同段一一九二建號即門牌號碼臺
中市○○區○○路二段金谷巷六九號三樓及共用部分即同段一一
九五建號應有部分十二分之二分之建物，於民國九十五年十二月
十三日設定最高限額新臺幣貳佰伍拾萬元、存續期間不定期限、
權利人為被告之抵押權不存在。
被告應將第一項所示之抵押權登記塗銷。
訴訟費用由被告負擔。
    事實及理由
壹、原告主張：
一、坐落臺中市○○區○○段618地號、應有部分6分之1土地，
    同段1192建號建物全部（門牌號碼臺中市○○區○○路2段
    金谷巷69號3樓）及共用部分即同段1195建號應有部分12分
    之2建物（下稱系爭房地）為原告所有，於民國95年12月13
    日遭設定最高限額新臺幣（下同）250萬元、存續期間不定
    期限之抵押權（下稱系爭抵押權）予被告，以擔保訴外人丁○○、戊○○及己○○對被告之債務。被告稱系爭抵押權係
    原告同意設定，然原告於95年12月8日由丁○○帶至臺中市
    北屯區戶政事務所辦理印鑑登記及請領印鑑證明，丁○○自
    始未告知原告申辦印鑑登記及申請印鑑證明之真正用途，故
    不能僅因原告有於95年12月8日申辦印鑑登記及申請印鑑證
    明，率然推論原告已同意或授權丁○○於95年12月11日簽立
    抵押權契約書及設定抵押權登記。原告已年屆88歲，且未受
    教育並不識字，何能簽署繁複之抵押權設定或委託書等相關
    文件持向地政機關辦理系爭房地之抵押權設定手續，且簽立
    該抵押權契約書當天，原告並不在場，而被告既與原告之兒
    子熟識、經常往來原告住處，何以如此重要之抵押權設定契
    約，被告不持至原告住所，由原告在場時親自簽章？被告此
    舉，有違人情之常，難謂無疑。
二、系爭抵押權係為擔保債務人即丁○○、戊○○及己○○三人
    向被告之借款250萬元所為之設定，然抵押權之設定攸關該
    被設定抵押權之不動產之客觀交換價值，除丁○○為原告之
    媳婦外，原告與另外二位債務人戊○○、己○○並不認識，
    衡諸常情判斷，原告無可能同意以原告之不動產為渠等二人
    設定抵押權之理。原告自始不知丁○○、戊○○，及己○○
    向被告借款一事，何以「同意」設定系爭抵押權？且被告與
    原告之兒子有私交，為何被告從未向原告提及丁○○等三人
    向其借款250萬元及設定抵押權等事？再者，依98年7月29日
    言詞辯論筆錄，證人丁○○、證人戊○○與證人己○○之證
    詞，可知原告對證人丁○○辦理系爭抵押權設定並不知情，
    故本件抵押權之設定，係被告與原告之媳婦即丁○○，在未
    經原告同意下，擅自偽造原告之簽名及文件，持向地政機關
    為虛偽之抵押權設定登記，而上開事實，均為被告所明知。
三、丁○○竊取原告之所有權狀，辦理抵押權登記，被告為求債
    權保障，明知原告已88歲高齡，且不識字，卻要求丁○○隱
    瞞原告，進而取得原告之房產辦理抵押權設定，以獲取自己
    債權之保障。況再依98年7月29日言詞辯論筆錄，證人丁○○、戊○○及己○○三人與被告間係合夥關係，並無借貸關
    係存在，而被告抗辯系爭抵押權所擔保乃是借款債權，因此
    既無借貸關係存在，則系爭抵押權擔保之借貸債權自不存在
    ，被告雖提出其與丁○○之資金往來憑證，惟從該資料觀之
    ，被告除於95年12月14日匯款120萬元予丁○○外，其餘匯
    款對象及金額，均與系爭抵押權設定契約書上所載之金額及
    債務人不同，被告應就系爭抵押權擔保之債權提出資金往來
    證明。被告與丁○○間共同涉犯偽造文書等罪，臺中地方法
    院檢察署以98年度偵字第16782號聲請簡易判決處刑，經本
    院98年度中簡字第2793號判決有罪。系爭抵押權既由被告與
    丁○○持偽造之相關文件向地政機關辦理，基此所為之抵押
    權設定自屬無效，應予塗銷。依社會一般交易習慣，抵押權
    登記對於土地客觀交換價值性有負面影響，影響原告所有權
    之完整，自屬於對於所有權之妨害，依民法第767條中段之
    規定提起本件訴訟等語。
四、並聲明：請求判決如主文第1、2項所示。
貳、被告則以：
一、被告於98年5月15日向臺中市中正地政事務所調閱土地登記
    申請書，由相關文件之內容可證明系爭抵押權之設定係經原
    告本人之同意：
（一）上開土地登記申請書檢付之印鑑證明及戶籍謄本，登記及
      請領日期均為95年12月8日，從戶籍謄本記事欄所載「印
      登（95年12月8日）」，可證原告係於95年12月8日第一次
      向臺中市北屯區戶政事務所辦理印鑑證明登記。又依印鑑
      登記辦法第5條規定，除有第1至7款所定情事外，申請印
      鑑登記應由當事人填具印鑑登記申請書及印鑑條各一份親
      自辦理。由此可推論，95年12月8日原告係親自至臺中市
      北屯區戶政事務所填具印鑑登記申請書及印鑑條後，方再
      請求核發之印鑑證明，並委由原告之媳婦丁○○向臺中縣
      豐原戶政事務所請領戶籍登記謄本。
（二）原告交付系爭房屋及土地所有權狀供臺中市中正地政事務
      所辦理系爭抵押權登記審查，且原告並有以其印鑑在土地
      登記申請書之全部文件上用印之事實，縱原告非用印者本
      人，用印之人亦經其授權。
二、原告於98年5月27日言詞辯論期日自認其於95年12月8日至台
    中市北屯區戶政事務所請領印鑑證明，並將該印鑑證明及印
    章交付其媳婦丁○○使用，丁○○取得原告印鑑章並無盜用
    之情事，與臺中地方法院檢察署98年度偵字第16782號聲請
    簡易判決處刑書所認不符。原告復於98年5月27日言詞辯論
    期日稱系爭房地所有權狀係丁○○竊取，然何以該發生於95
    年12月8日（原告請領印鑑證明日）至11日（系爭抵押權送
    件之日）之竊盜行為，於相隔2年6個月後原告始對丁○○與
    被告二人提起刑事訴訟？依原告所述：「丁○○是我媳婦，
    他叫我去申請，我就去申請」、「他跟我說要什麼東西，我
    就拿給他」等，可認丁○○如需原告任何文件，原告皆會配
    合提供，丁○○何需偷竊原告名下之房屋及土地所有權狀？
    原告所言及行為顯有違常理。
三、再依98年5月27日言詞辯論筆錄原告對於請領印鑑證明用途
    之陳述，與證人丁○○於98年7月29日言詞辯論筆錄證述為
    「辦易通卡」，及上開刑事案件稱丁○○係「辦理銀行業務
    」云云，明顯不符。將屬個人重要文件之印鑑證明、印鑑章
    、不動產所有權狀交付他人使用，依社會一般經驗法則判斷
    ，除將不動產過戶或辦理抵押權設定外，別無其他原因，原
    告除將前述三項重要文件交付丁○○外，更於98年12月8日
    至臺中市北屯區戶政事務所請領印鑑證明，並向該戶政事務
    所第一次辦理印鑑登記，若非原告告知丁○○尚未辦理印鑑
    登記之事實，丁○○如何知悉攜帶印章陪同原告向戶政機關
    第一次辦理印鑑登記？足見於95年12月8日至11日間，原告
    確有授權其媳婦丁○○為代理人辦理系爭抵押權之設定登記
    。丁○○在被告於98年4月1日向本院聲請拍賣抵押物裁定後
    ，始向本院檢察署聲請自首，丁○○與原告二人互為婆媳關
    係，其在刑案及本案所為之陳述明顯迴護原告，意圖幫助原
    告免除抵押債務之民事責任等語，資為抗辯。
四、並聲明：原告之訴駁回。
、本件經兩造整理並協議簡化爭點如下：
一、兩造不爭執之事項（本院逕採為判決之基礎，毋庸證明）：
（一）系爭房地為原告所有，於95年12月13日設定系爭抵押權
      予被告，以擔保丁○○、戊○○及己○○對被告之債務。
（二）原告於95年12月8日至臺中市北屯區戶政事務所申請辦理
      印鑑登記，並申請印鑑證明後，將印鑑證明及印鑑章交由
      其媳婦丁○○保管。系爭抵押權設定登記申請書、抵押權
      設定契約書及其他約定事項等相關文件上原告「乙○○○
      」之印文，係以原告之印鑑章所蓋。
二、兩造爭執之事項（本院判斷）：
（一）系爭抵押權之設定，是否由丁○○，在未經原告之同意下
      ，擅自盜蓋原告印鑑章於相關文件上，持向地政機關虛偽
      設定？
（二）系爭抵押權所擔保之債權是否存在？
肆、本院之判斷：
一、按確認法律關係之訴，非原告有即受確認判決之法律上利益
    者，不得提起之；確認證書真偽或為法律關係基礎事實存否
    之訴，亦同。又確認法律關係基礎事實存否之訴，以原告不
    能提起他訴訟者為限，民事訴訟法第247條第1、2項定有明
    文。所謂即受確認判決之法律上利益，係指因法律關係之存
    否不明確，致原告在私法上之地位有受侵害之危險，而此項
    危險得以對於被告之確認判決除去之者而言（最高法院27年
    上字第316號判例參照）。又原告有無即受確認判決之法律
    上利益，應以事實審言詞辯論時之狀態決之（最高法院92年
    度台上字第1061號判決參照）。本件原告主張系爭房地為其
    所有，被告聲請本院98年度司拍字第422號拍賣抵押物事件
    裁定准予拍賣系爭房地等情，業據原告提出本院非訟中心函
    文為證，經本院調閱本院98年度司拍字第422號拍賣抵押物
    事件卷查核無訛，是被告就系爭房地是否有系爭抵押權存在
    不明確，致原告在私法上之地位有受侵害之危險，而此項危
    險得以對於被告之確認判決除去，原告提起本件確認訴訟，
    自有即受確認判決法律上之利益。
二、查系爭抵押權之設定，係由原告之媳婦丁○○代理設定行為
    ，非由原告本人為之，此有抵押權登記申請書、抵押權設定
    契約書、丁○○身分證正反面影本等系爭抵押權設定相關資
    料附卷可稽（見本院卷第21-33頁）。經查：
（一）證人丁○○到庭結證稱：「（乙○○○申請印鑑登記及資
      料，是你跟他去的？）（提示本院卷第90、91頁）是我跟
      原告去戶政事務所申請的，原告坐在最外面的椅子那邊，
      都沒有進去，原告有交給我身分證，我是跟原告講說要辦
      易通卡。」、「（原告那次去戶政事務所申請印鑑登記、
      印鑑證明是要做何用途？）我沒有跟原告講，我只跟他講
      我銀行要改利息，我並沒有跟他講說要辦印鑑證明，只說
      要申請資料，順便要幫他辦易通卡。」、「（原告所有之
      系爭房地，設定抵押給被告，上面有蓋用原告乙○○○的
      印鑑章，這是你交給代書辦的？）（提示本院卷第22-33
      頁）對。」、「（為何你會有原告的印鑑章等資料？）那
      不是原告的印鑑章，那是隨便的印章，是我去刻的。」、
      「（為何你會有所有權狀？）那本來就在我那裡保管，是
      在我家的保險箱，原告不認識字，當時我先生剛好去大陸
      ，所以我去偷開保險箱。」、「（原告是否知道設定抵押
      權的事情？）不知道，他若是知道，他會打人。」、「（
      剛剛提示給你看的設定抵押權等相關資料，原告的印文是
      你偽造他的印章蓋上去的？）沒有偽造，是我去刻的，我
      去刻並沒有經過原告的同意，被告庚○○也說他沒關係，
      不會讓他們知道，我有跟被告講說不能讓我老公、婆婆知
      道，知道會被他們打死。」、「（請詳細說明辦理抵押權
      設定所蓋的原告章，不是印鑑章的意思？）原告認為的印
      鑑章是銀行領款的印章，設定抵押權的印章是去戶政事務
      所辦理印鑑登記的那顆印章。」等語（見本院卷第103頁
      正面至104頁反面）。其於臺中地方法院檢察署98年度他
      字第1993號（下稱他字第1993號卷）其涉犯偽造文書等案
      件偵查中亦陳稱：「我忘了當時是否有講怎麼騙，但我一
      定要騙她才可以拿到印鑑證明，但我隔天就有跟她講要辦
      理銀行業務及e通卡，才要拿身分證，我就帶我婆婆去戶
      政事務所去辦理。我婆婆住在外面，戶政事務所的小姐有
      問我，我說我婆婆的腳不方便，小姐有我看到我婆婆住在
      那裡。事後庚○○有問我怎麼騙，我有跟他說我騙我婆婆
      要辦理銀行的業務，這是在設定抵押前的事」等語，經調
      卷查核屬實。依證人丁○○前揭證述，系爭房地之所有權
      狀係其未經原告同意私取，辦理系爭抵押權設定所需之印
      鑑證明，則係其以辦理銀行業務及e通卡為由，將原告帶
      至戶政事務所，原告不知辦理印鑑登記及申請印鑑證明之
      事，亦未同意設定系爭抵押權予被告。
（二）證人戊○○於本院審理結證稱：「（依抵押設定契約書記
      載抵押最高限額是250萬元，你有無跟被告借款或這筆款
      項是何原因？）當時我拿專利證書與被告達成合作的協議
      ，就是大家做股東，最後把專利權設定給被告，後來他反
      悔說那是無形資產，在這之前，他已經叫我跟做模具等廠
      商叫他們動工，後來被告又反悔，之後被告叫丁○○把那
      個房子設定給他，說大家互信，丁○○有跟他說房子不是
      他的，被告說沒關係，因他不會去動房子的手腳。」、「
      （丁○○有無表示說這不能讓原告乙○○○知道？）當時
      在豐原時，被告有提出要將房子拿去設定，丁○○有跟被
      告說房子是他婆婆的，不能讓婆婆及先生知道，被告說不
      要講出去就好了，怎麼會害你，丁○○有跟被告說，房子
      要拿去設定抵押要印鑑證明，被告說那有什麼困難。」等
      語（見本院卷第105頁正反面）。其於他字第1993號丁○○偽造文書等案件偵查中亦證稱：「當時就有談到印鑑證
      明的事，有談到辦印鑑證明需要什麼東西，因為需要本人
      ，後來庚○○、丁○○就有談到要騙她婆婆才可以拿到印
      鑑證明。」等語（見他字第1993號卷第60頁）。依證人戊○○前揭證述，系爭抵押權之設定，原告確不知情。再者
      ，被告於他字第1993號丁○○偽造文書案件偵查中亦陳稱
      ：「丁○○當時有說土地如果拿出來抵押，被她老公知道
      會被她老公打死，但她沒有提及她婆婆的部分。我不知道
      丁○○的婆婆有不動產，是丁○○之前跟我說的，丁○○
      有說她婆婆有一棟房子要過戶給她先生。後來丁○○及戊○○來豐原找我時，丁○○又提及這件事，我才說要拿她
      婆婆的不動產來抵押。丁○○說沒關係，反正房子要過戶
      給她先生，所以我們拿去抵押幾個月，錢賺了再還就好。
      我說要妳設定後，我錢再拿出來。丁○○婆婆的印鑑證明
      部分我不知道。丁○○當時是急著要錢而已。」等語（見
      他字第1993號卷第59頁）。衡情如原告有同意丁○○設定
      系爭抵押權之情事，丁○○不致告訴被告：「土地如果拿
      出來抵押，被她老公知道會被她老公打死」。
（三）系爭抵押權係為擔保丁○○、戊○○及己○○對被告之債
      務，此為兩造不爭執之事實。抵押權之設定攸關該被設定
      抵押權之不動產之客觀交換價值，且日後如債務人未能清
      償抵押債務，抵押權人得就抵押物取償。系爭抵押權所擔
      保之債權，其債務人除丁○○為原告之媳婦外，戊○○、
      己○○與原告並無關係，原告主張並不認識該二人，衡諸
      常情判斷，原告無可能同意以其不動產為該二人設定抵押
      權。再者，丁○○於95年12月8日以辦理銀行業務為由，
      偕同原告至臺中市北屯區戶政事務所辯理印鑑證明，復未
      經原告同意或授權，取得原告之印章及系爭房地之所有權
      狀，在抵押權設定登記申請書及登記契約書等相關文件上
      盜蓋原告之印章，於95年12月11日持向地政機關辦理系爭
      抵押權之設定，經本院98年度中簡字第2793號刑事判決判
      處有罪確定，有刑事判決在卷可憑，並經調閱該刑事案卷
      查核無訛。參以原告現年88歲，其陳稱：「（你媳婦丁○○帶你去戶政事務所申請印鑑證明，有無跟你說做何用途
      ？）沒有。」、「（既然這樣為何要去申請印鑑證明？）
      丁○○是我的媳婦，他叫我去申請，我就去申請。」、「
      （丁○○有無跟你說申請印鑑證明做何用？）沒有，因丁○○是我的媳婦，他叫我去申請，我就去申請。」、「（
      你不覺得這樣很奇怪？）我不知道這事情。」、「（你有
      無交付印章給丁○○去設定抵押權？）丁○○叫我拿印章
      給他，並沒有說要去做什麼，我就拿給他了，我是很老實
      的人，他跟我說要什麼東西，我就拿給他。」等語，顯係
      丁○○利用原告不識字、年事已高及婆媳間之信任關係，
      以辦理銀行等業務為由，偕同原告至戶政機關，擅自辦理
      印鑑登記、請領印鑑證明，且未經原告同意擅取系爭房地
      之所有權狀，以原告代理人名義設定系爭抵押權。是尚不
      得以原告形式上有至戶政事務所辦理印鑑登記、請領印鑑
      證明，且丁○○取得系爭房地之所有權狀，推認原告同意
      系爭抵押權之設定。至於被告抗辯：原告對於請領印鑑證
      明用途之陳述，與證人丁○○於98年7月29日言詞辯論筆
      錄證述為「辦易通卡」，及上開刑事案件稱丁○○係「辦
      理銀行業務」不同云云。惟丁○○於偵查中已陳述辦理印
      鑑證明係以要辦理銀行業務及e通卡為由欺騙原告，且事
      發至今時日已久，尚不得以其證述部分出入，遽認證人之
      證述不可採信。被告此部分抗辯，尚非可採。
三、綜合以上各情互相參證以觀，堪認原告並未授權丁○○代為
    設定系爭抵押權予被告，系爭抵押權係丁○○未經原告同意
    ，盜用原告印章及相關文件所設定。系爭抵押權之設定既非
    基於原告與被告間之真正意思合致所為之有效行為，對原告
    自不生效力。從而原告訴請確認系爭抵押權不存在，並本於
    所有人物上請求權之法律關係，請求被告塗銷系爭抵押權設
    定登記，洵屬有據，應予准許。
四、本件事證已臻明確，兩造其餘攻擊防禦方法，核與判決結果
    不生影響，爰不逐一論述。
伍、訴訟費用負擔之依據：民事訴訟法第78條。
中    華    民    國    98    年    11    月    25    日
                  民事第三庭    法  官  黃渙文
正本係照原本作成。
如對本判決上訴，須於判決送達後20日內向本院提出上訴狀。
中    華    民    國    98    年    11    月    25    日
                                書記官


司法院資訊處製作；財團法人民間司法改革基金會備份。
